---
title: "Informe de práctica: bienestar subjetivo"
author: "Nombre Apellido"
date: today
lang: es
format:
  html:
    toc: true
    toc-depth: 2
    number-sections: true
    theme: Cerulean
    code-fold: true
    code-summary: "Mostrar código"
execute:
  warning: false
  message: false
---

# Introducción

Este informe utiliza una base de datos ficticia para practicar la construcción de un documento reproducible en Quarto. El objetivo no es representar una población real, sino aprender a integrar texto, código, tablas, gráficos e interpretaciones en un mismo archivo.

El tema del informe es el bienestar subjetivo. Para practicar análisis descriptivo, se trabajará con variables como sexo, edad, nivel educacional, participación social, confianza institucional e ingreso.

**Pregunta de investigación:** ¿Cómo se distribuye el bienestar subjetivo según sexo, edad, nivel educacional y participación social en una encuesta ficticia de población adulta?

**Objetivo:** Describir la distribución del bienestar subjetivo y compararla según algunas características sociales básicas.

# Preparación de los datos

## Cargar paquetes

```{r}
#| label: cargar-paquetes

# Instalamos pacman si no está instalado
if (!requireNamespace("pacman", quietly = TRUE)) {
  install.packages("pacman")
}

# Cargamos paquetes
pacman::p_load(
  tidyverse, # manipular datos y hacer gráficos
  gt         # hacer tablas más bonitas
)

# Evitamos notación científica
options(scipen = 999)
```

## Simular datos

```{r}
#| label: simular-datos

# Fijamos una semilla para que siempre salgan los mismos datos
set.seed(2026)

# Definimos el número de personas
n <- 300

# Creamos una base ficticia
datos <- tibble(
  sexo = sample(c("Mujer", "Hombre"), n, replace = TRUE),
  edad = sample(18:80, n, replace = TRUE),
  nivel_educacional = sample(
    c("Básica o menos", "Media", "Superior"),
    n,
    replace = TRUE
  ),
  participacion_social = sample(
    c("Participa", "No participa"),
    n,
    replace = TRUE
  ),
  confianza_institucional = sample(1:10, n, replace = TRUE),
  bienestar_subjetivo = sample(1:10, n, replace = TRUE),
  ingreso = sample(seq(300000, 1500000, by = 50000), n, replace = TRUE)
)

# Convertimos algunas variables en factores
datos <- datos |>
  mutate(
    sexo = factor(sexo),
    participacion_social = factor(participacion_social),
    nivel_educacional = factor(
      nivel_educacional,
      levels = c("Básica o menos", "Media", "Superior"),
      ordered = TRUE
    )
  )
```

## Revisar datos

```{r}
#| label: revisar-datos

# Revisamos la estructura de la base
glimpse(datos)

# Revisamos un resumen general
summary(datos)

# Revisamos filas y columnas
dim(datos)
```

La base simulada contiene `r nrow(datos)` casos y `r ncol(datos)` variables.

# Definición de variables

Antes de analizar los datos, es importante saber qué significa cada variable de la base.

| Variable | Qué significa | Tipo de variable |
|---|---|---|
| `sexo` | Sexo de la persona encuestada | Categórica |
| `edad` | Edad en años | Numérica |
| `nivel_educacional` | Nivel educacional alcanzado | Categórica ordinal |
| `participacion_social` | Indica si la persona participa o no en organizaciones sociales | Categórica |
| `confianza_institucional` | Nivel de confianza institucional, de 1 a 10 | Numérica |
| `bienestar_subjetivo` | Nivel de bienestar subjetivo, de 1 a 10 | Numérica |
| `ingreso` | Ingreso mensual aproximado | Numérica |

La tabla anterior resume las variables usadas en el informe. Su función es ayudar a comprender qué información contiene la base antes de revisar tablas y gráficos.

# Análisis descriptivo

## Tabla de frecuencia

```{r}
#| label: tbl-sexo
#| tbl-cap: "Distribución de la muestra según sexo"
#| echo: false

# Contamos cuántos casos hay en cada categoría
tabla_sexo <- datos |>
  count(sexo)

# Calculamos el porcentaje
tabla_sexo <- tabla_sexo |>
  mutate(porcentaje = round(n / sum(n) * 100, 1))

# Mostramos la tabla
tabla_sexo |>
  gt() |>
  tab_header(
    title = "Distribución de la muestra según sexo"
  ) |>
  cols_label(
    sexo = "Sexo",
    n = "Frecuencia",
    porcentaje = "Porcentaje (%)"
  )
```

La @tbl-sexo muestra la composición de la muestra según sexo. Esta tabla permite conocer la estructura básica de la base antes de hacer comparaciones.

## Tabla descriptiva

```{r}
#| label: tbl-descriptivos
#| tbl-cap: "Medidas descriptivas de variables numéricas"
#| echo: false

# Creamos una tabla manual con medidas descriptivas
tabla_descriptivos <- tibble(
  variable = c("Edad", "Confianza institucional", "Bienestar subjetivo", "Ingreso"),
  media = c(
    round(mean(datos$edad, na.rm = TRUE), 2),
    round(mean(datos$confianza_institucional, na.rm = TRUE), 2),
    round(mean(datos$bienestar_subjetivo, na.rm = TRUE), 2),
    round(mean(datos$ingreso, na.rm = TRUE), 0)
  ),
  mediana = c(
    round(median(datos$edad, na.rm = TRUE), 2),
    round(median(datos$confianza_institucional, na.rm = TRUE), 2),
    round(median(datos$bienestar_subjetivo, na.rm = TRUE), 2),
    round(median(datos$ingreso, na.rm = TRUE), 0)
  )
)

# Mostramos la tabla
tabla_descriptivos |>
  gt() |>
  tab_header(
    title = "Medidas descriptivas"
  ) |>
  cols_label(
    variable = "Variable",
    media = "Media",
    mediana = "Mediana"
  )
```

La @tbl-descriptivos resume las variables numéricas principales. La media y la mediana permiten observar valores típicos de cada variable.

## Gráfico de barras

```{r}
#| label: fig-educacion
#| fig-cap: "Distribución porcentual del nivel educacional"
#| echo: false

# Creamos una tabla para graficar
tabla_educacion <- datos |>
  count(nivel_educacional)

# Calculamos proporciones para el gráfico
tabla_educacion <- tabla_educacion |>
  mutate(porcentaje = n / sum(n))

# Hacemos el gráfico
ggplot(tabla_educacion, aes(x = nivel_educacional, y = porcentaje)) +
  geom_col() +
  scale_y_continuous(labels = scales::percent) +
  labs(
    title = "Distribución del nivel educacional",
    x = "Nivel educacional",
    y = "Porcentaje"
  ) +
  theme_minimal()
```

La @fig-educacion muestra la distribución porcentual del nivel educacional. Este tipo de gráfico es útil para variables categóricas.

## Histograma

```{r}
#| label: fig-bienestar
#| fig-cap: "Distribución del bienestar subjetivo"
#| echo: false

# Hacemos un histograma
ggplot(datos, aes(x = bienestar_subjetivo)) +
  geom_histogram(bins = 10) +
  labs(
    title = "Distribución del bienestar subjetivo",
    x = "Bienestar subjetivo",
    y = "Frecuencia"
  ) +
  theme_minimal()
```

La @fig-bienestar muestra cómo se distribuye el bienestar subjetivo. En este caso, los valores van de 1 a 10.

# Análisis bivariado

## Tabla bivariada

```{r}
#| label: tbl-bivariada
#| tbl-cap: "Participación social según nivel educacional"
#| echo: false

# Contamos casos por nivel educacional y participación social
tabla_bivariada <- datos |>
  count(nivel_educacional, participacion_social)

# Calculamos porcentajes dentro de cada nivel educacional
tabla_bivariada <- tabla_bivariada |>
  group_by(nivel_educacional) |>
  mutate(porcentaje = round(n / sum(n) * 100, 1)) |>
  ungroup()

# Mostramos la tabla
tabla_bivariada |>
  gt() |>
  tab_header(
    title = "Participación social según nivel educacional"
  ) |>
  cols_label(
    nivel_educacional = "Nivel educacional",
    participacion_social = "Participación social",
    n = "Frecuencia",
    porcentaje = "Porcentaje (%)"
  )
```

La @tbl-bivariada permite comparar la participación social dentro de cada nivel educacional. Esta lectura es descriptiva y no permite hablar de causalidad.

## Boxplot

```{r}
#| label: fig-bivariada
#| fig-cap: "Bienestar subjetivo según participación social"
#| echo: false

# Hacemos un boxplot para comparar grupos
ggplot(datos, aes(x = participacion_social, y = bienestar_subjetivo)) +
  geom_boxplot() +
  labs(
    title = "Bienestar subjetivo según participación social",
    x = "Participación social",
    y = "Bienestar subjetivo"
  ) +
  theme_minimal()
```

La @fig-bivariada permite comparar la distribución del bienestar subjetivo entre quienes participan y quienes no participan socialmente.

# Conclusiones

Este informe tuvo como objetivo describir la distribución del bienestar subjetivo en una base ficticia de población adulta.

Los resultados permiten practicar herramientas básicas de análisis descriptivo: tablas de frecuencia, medidas resumen, gráficos univariados y análisis bivariado. En particular, se comparó el bienestar subjetivo según participación social y se revisó la distribución de variables como sexo y nivel educacional.

Como la base es simulada, los resultados no deben interpretarse como evidencia sobre una población real. Su utilidad es pedagógica: permite aprender cómo construir un informe reproducible en Quarto.
