---
title: "Clase 05 | Estadística bivariada"
title-block: false
toc: false
page-layout: full
body-classes: clases-page clase-page
---

::: {.columns #catedra}

::: {.column .clase-main}

```{=html}
<section class="clase-hero">
  <p class="clase-kicker">Clase 05</p>
  <h1>Estadística bivariada</h1>
  <p>Tablas de contingencia, asociación y visualizaciones para explorar la relación entre dos variables.</p>
</section>
```

::: {.clase-card .clase-intro}

## Contenidos de la clase

En esta clase introducimos el análisis bivariado: el estudio de la relación entre dos variables. A diferencia del análisis univariado —que describe una variable a la vez—, el análisis bivariado nos permite preguntarnos si dos fenómenos están asociados y en qué dirección.

Trabajaremos con la base procesada de ELSOC 2022 que construimos en clases anteriores. En detalle, aprenderemos a:

::: {.clase-objetivos}

::: {.objetivo-card}
**Tablas de contingencia**

Cruzar dos variables categóricas y calcular distribuciones porcentuales.
:::

::: {.objetivo-card}
**Asociación entre variables**

Comprender qué significa que dos variables estén relacionadas.
:::

::: {.objetivo-card}
**Correlación**

Medir la dirección e intensidad de la relación entre dos variables continuas.
:::

::: {.objetivo-card}
**Visualización bivariada**

Construir gráficos de dispersión, barras bivariadas y boxplots comparativos con `ggplot2`.
:::

:::

:::

::: {.clase-card}

## 0. Preparación

Cargamos los paquetes y la base procesada de ELSOC 2022:

```{r}
#| label: preparacion
#| echo: true
#| eval: false

pacman::p_load(tidyverse,
               janitor,    # para tablas de contingencia legibles
               sjPlot,     # para tablas y gráficos con etiquetas
               corrplot)   # para matrices de correlación

options(scipen = 999)
rm(list = ls())

load("output/proc_elsoc.RData")
```

:::

::: {.clase-card}

## 1. Tablas de contingencia

Una **tabla de contingencia** (o tabla cruzada) muestra la distribución conjunta de dos variables categóricas. Cada celda indica cuántos casos tienen simultáneamente los valores de ambas variables.

La función base en R es `table()`:

```{r}
#| label: tabla-base
#| echo: true
#| eval: false

# Frecuencias absolutas
table(proc_elsoc$sexo, proc_elsoc$autor_democ)
```

Para obtener porcentajes usamos `prop.table()`. El argumento `margin` indica si queremos porcentajes por fila (`1`) o por columna (`2`):

```{r}
#| label: tabla-proporciones
#| echo: true
#| eval: false

# Porcentajes por fila (distribución de autor_democ dentro de cada sexo)
prop.table(table(proc_elsoc$sexo, proc_elsoc$autor_democ), margin = 1) * 100
```

### 1.1 Con `janitor`: tablas más legibles

El paquete `janitor` ofrece `tabyl()`, que genera tablas más limpias y fáciles de leer:

```{r}
#| label: tabla-janitor
#| echo: true
#| eval: false

proc_elsoc %>%
  tabyl(sexo, autor_democ) %>%
  adorn_percentages("row") %>%       # porcentajes por fila
  adorn_pct_formatting(digits = 1) %>% # formato con 1 decimal
  adorn_ns()                         # agrega frecuencias absolutas entre paréntesis
```

::: {.callout-note}
**¿Por qué porcentajes por fila?**
Cuando queremos comparar cómo se distribuye una variable (ej. opinión política) *según* otra (ej. sexo), calculamos porcentajes dentro de cada fila. Así cada fila suma 100% y la comparación entre grupos es directa.
:::

### 1.2 Ejercicio

Construye una tabla de contingencia entre `tramo_edad` y `jv_delincuentes`. ¿En qué grupo etario es más frecuente justificar la violencia contra delincuentes?

```{r}
#| label: ejercicio-tabla
#| echo: true
#| eval: false

proc_elsoc %>%
  tabyl(___, ___) %>%
  adorn_percentages("row") %>%
  adorn_pct_formatting(digits = 1)
```

:::

::: {.clase-card}

## 2. La noción de asociación entre variables

Dos variables están **asociadas** cuando la distribución de una cambia según los valores de la otra. En términos prácticos:

- Si las filas de una tabla de contingencia son *similares* entre sí → las variables **no están asociadas**
- Si las filas son *distintas* entre sí → las variables **sí están asociadas**

### 2.1 Chi-cuadrado: prueba de asociación para variables categóricas

La prueba **chi-cuadrado (χ²)** nos permite evaluar si la asociación observada en una tabla de contingencia es estadísticamente significativa, o si podría deberse al azar:

```{r}
#| label: chisq
#| echo: true
#| eval: false

# ¿Existe asociación entre sexo y opinión sobre la democracia?
chisq.test(table(proc_elsoc$sexo, proc_elsoc$autor_democ))
```

::: {.callout-note}
**¿Cómo leer el resultado?**
El valor **p** (*p-value*) indica la probabilidad de obtener esos datos si no hubiera asociación. Por convención:

- p < 0.05 → hay evidencia de asociación
- p ≥ 0.05 → no hay evidencia suficiente de asociación
:::

:::

::: {.clase-card}

## 3. Correlación

La **correlación** mide la dirección e intensidad de la relación entre dos variables continuas. El coeficiente más común es el de **Pearson (r)**:

| Valor de r | Interpretación |
|---|---|
| r = 1 | Asociación positiva perfecta |
| 0 < r < 1 | Asociación positiva (a mayor X, mayor Y) |
| r = 0 | Sin asociación lineal |
| -1 < r < 0 | Asociación negativa (a mayor X, menor Y) |
| r = -1 | Asociación negativa perfecta |

```{r}
#| label: correlacion-simple
#| echo: true
#| eval: false

# Correlación entre edad e ingreso
cor(proc_elsoc$edad, proc_elsoc$ingreso, use = "complete.obs")
```

### 3.1 Matriz de correlaciones

Cuando tenemos varias variables continuas, es útil calcular todas las correlaciones de una vez:

```{r}
#| label: matriz-cor
#| echo: true
#| eval: false

proc_elsoc %>%
  select(edad, ingreso) %>%
  cor(use = "complete.obs")
```

Y visualizarla con `corrplot`:

```{r}
#| label: corrplot
#| echo: true
#| eval: false

proc_elsoc %>%
  select(edad, ingreso) %>%
  cor(use = "complete.obs") %>%
  corrplot(method = "color",
           type = "upper",
           addCoef.col = "black",
           tl.col = "black")
```

::: {.callout-important}
**Correlación ≠ causalidad.** Una correlación alta entre dos variables no significa que una cause a la otra. Pueden estar relacionadas por una tercera variable, o simplemente coincidir en el tiempo.
:::

:::

::: {.clase-card}

## 4. Visualización bivariada con ggplot2

### 4.1 Gráfico de dispersión — dos variables continuas

El **scatter plot** muestra cada observación como un punto en el plano, con una variable en el eje X y otra en el eje Y. Es el gráfico natural para explorar correlaciones.

```{r}
#| label: scatter
#| echo: true
#| eval: false

ggplot(proc_elsoc, aes(x = edad, y = ingreso)) +
  geom_point(alpha = 0.3, color = "#0072B2") +
  geom_smooth(method = "lm", se = FALSE, color = "#D55E00") +
  labs(
    title = "Relación entre edad e ingreso",
    subtitle = "ELSOC 2022",
    x = "Edad (años)",
    y = "Ingreso mensual del hogar"
  ) +
  theme_minimal()
```

::: {.callout-note}
- `alpha = 0.3` hace los puntos semitransparentes, útil cuando hay muchas observaciones superpuestas.
- `geom_smooth(method = "lm")` agrega una línea de tendencia lineal.
:::

### 4.2 Gráfico de barras bivariado — dos variables categóricas

#### Barras agrupadas

```{r}
#| label: barras-agrupadas
#| echo: true
#| eval: false

ggplot(proc_elsoc, aes(x = autor_democ, fill = sexo)) +
  geom_bar(position = "dodge") +
  labs(
    title = "Opinión sobre la democracia según sexo",
    subtitle = "ELSOC 2022",
    x = NULL,
    y = "Frecuencia",
    fill = "Sexo"
  ) +
  theme_minimal() +
  theme(axis.text.x = element_text(angle = 25, hjust = 1))
```

#### Barras apiladas con proporciones

Más útil cuando queremos comparar distribuciones relativas entre grupos:

```{r}
#| label: barras-apiladas
#| echo: true
#| eval: false

ggplot(proc_elsoc, aes(x = sexo, fill = autor_democ)) +
  geom_bar(position = "fill") +
  scale_y_continuous(labels = scales::percent) +
  labs(
    title = "Distribución de opinión sobre la democracia según sexo",
    subtitle = "ELSOC 2022",
    x = "Sexo",
    y = "Porcentaje",
    fill = "Opinión"
  ) +
  theme_minimal()
```

### 4.3 Boxplot bivariado — una variable continua + una categórica

El **boxplot bivariado** compara la distribución de una variable continua entre distintos grupos. Es ideal para visualizar si el ingreso, la edad u otra variable numérica varía según sexo, tramo de edad, etc.

```{r}
#| label: boxplot-bivariado
#| echo: true
#| eval: false

ggplot(proc_elsoc, aes(x = tramo_edad, y = ingreso, fill = tramo_edad)) +
  geom_boxplot() +
  labs(
    title = "Distribución del ingreso según tramo de edad",
    subtitle = "ELSOC 2022",
    x = "Tramo de edad",
    y = "Ingreso mensual del hogar"
  ) +
  theme_minimal() +
  theme(legend.position = "none")
```

También podemos cruzar dos variables categóricas como grouping:

```{r}
#| label: boxplot-sexo-edad
#| echo: true
#| eval: false

ggplot(proc_elsoc, aes(x = tramo_edad, y = ingreso, fill = sexo)) +
  geom_boxplot() +
  labs(
    title = "Distribución del ingreso según tramo de edad y sexo",
    subtitle = "ELSOC 2022",
    x = "Tramo de edad",
    y = "Ingreso mensual del hogar",
    fill = "Sexo"
  ) +
  theme_minimal()
```

:::

::: {.clase-card}

## 5. Ejercicio integrador

Usando `proc_elsoc`, responde las siguientes preguntas con código R:

**1.** ¿La justificación de la violencia contra delincuentes (`jv_delincuentes`) varía según el tramo de ingreso (`tramo_ingreso`)? Construye una tabla de contingencia con porcentajes por fila e interpreta.

**2.** ¿Existe asociación estadística entre `tramo_edad` y `jv_delincuentes`? Aplica una prueba chi-cuadrado.

**3.** Construye un gráfico de barras apiladas (con proporciones) que muestre la distribución de `jv_delincuentes` según `tramo_edad`.

**4.** Construye un boxplot que compare la distribución del `ingreso` entre quienes apoyan la democracia y quienes prefieren un gobierno autoritario (`autor_democ`).

:::

{{< include ../../includes/comentarios-giscus.qmd >}}

:::

:::
::: {.column-margin}
{{< include ../../includes/menu-clases.qmd >}}
:::
:::
